【裁判字號】    98,交抗,214
【裁判日期】    980908
【裁判案由】    聲明異議
【裁判全文】
臺灣高等法院臺南分院交通事件裁定  九十八年度交抗字第二一四號
抗  告  人
即受處分人  甲○○
上列抗告人因違反道路交通管理處罰條例案件，不服臺灣嘉義地
方法院，中華民國九十八年七月三十一日所為裁定（九十八年度
交聲字第二二七號），提起抗告，本院裁定如下：
    主    文
抗告駁回。
    理    由
一、抗告意旨略以：依被害人在臺灣嘉義地方法院檢察署陳述：
    「五月十四日晚上六時五十五分，在新生路上與人發生車禍
    ，對方撞到我後有下來看我，就是庭上的被告開的車，她有
    下車問我有無事，我說沒有關係只是擦傷，當時車子很多我
    就將車子牽到旁邊，被告就開車走了。」等語，足證抗告人
    與被害人發生擦撞之後，抗告人確實有下車查看被害人，又
    因被害人自稱沒關係，僅係擦傷而已，且將機車牽到路旁，
    抗告人認為一切無礙，因此才將車子開走，是抗告人未有逃
    逸之行為，且案發當天抗告人於十九時十七分四十四秒即以
    大哥大向一一０報案，此有遠傳公司通話明細表可稽，益證
    抗告人未有逃逸之事實，故抗告人雖自行離去但此與肇事後
    立即加速前進逃匿無蹤者全然不同，原處分機關對於相關情
    節未加審酌，遽以肇事逃逸論罪並處罰鍰新台幣（下同）六
    千元及駕駛執照吊銷後自民國（下同）九十八年七月十一日
    起一年內不得重新考領駕駛執照處分，顯然不當且不適法，
    而原裁定竟僅對罰鍰六千元部分撤銷，而駁回吊銷執照部分
    ，其理由顯然矛盾且有違一事不二罰之法則，爰依法提出抗
    告等語。
二、按汽車駕駛人駕駛汽車肇事致人受傷或死亡者，應即採取救
    護措施及依規定處置，並通知警察機關處理，不得任意移動
    肇事汽車及現場痕跡證據，違反者處三千元以上九千元以下
    罰鍰；前項駕駛人肇事致人受傷而逃逸者，吊銷其駕駛執照
    ，一年內不得考領駕駛執照，道路交通管理處罰條例處罰條
    例第六十二條第三項、第四項前段、第六十七條第三項分別
    定有明文。其立法本旨係在增進行車安全、保護他人權益，
    以維持社會秩序。蓋道路交通事故發生後，有受傷或死亡之
    情形者，應即時救護或採必要之措施，以防損害範圍之擴大
    。如駕駛人於肇事後，隨即駕車逃離現場，不僅使肇事責任
    認定困難，更可能使受傷之人喪失生命，自有從嚴處理之必
    要。次按刑法第一百八十五條之四之肇事致人死傷逃逸罪，
    則以處罰肇事後逃逸之駕駛人為目的，俾促使駕駛人於肇事
    後能對被害人即時救護，以減少死傷，是該罪之成立祇以行
    為人有駕駛動力交通工具肇事，致人死傷而逃逸之事實為已
    足，至行為人之肇事有否過失，則非所問（最高法院九十三
    年臺上字第五五九九號判決意旨參照）。故上開肇事逃逸罪
    之立法意旨，在於科以肇事者須即採取救護或其他必要措施
    ，並應向警察機關報告之義務，以防因就醫延誤致生無謂之
    傷亡，並俾得通知傷亡者家屬到場，以明責任，故凡肇事人
    於行車肇事致人受傷或死亡，未即採取救護或其他必要措施
    ，並向警察機關報告，即駕車駛離現場者，均應依該規定處
    罰。是行為人於肇事後，縱曾在現場停留數分鐘，惟未對被
    害人為任何依法令應採取之救護措施，旋即駕車離開現場，
    自難謂非逃逸（最高法院九十一年度台上字第七０四九號判
    決意旨參照）。
三、查：抗告人於九十八年五月十四日十八時五十五分許，駕駛
    車牌號碼7515－GE號自用一般小客貨車沿嘉義市○○路西往
    東方向行駛內側車道，至新生路六七九號前因肇事致騎乘機
    車之李正夫受傷後逃逸，業經被害人李正夫於警詢時陳述：
    「（肇事後對方作何處置？）肇事後對方下車問我人有無怎
    樣，我將倒地機車牽起來，向對方回答說我先將機車移到路
    旁，等我將機車移到路旁，發現對方人車已不在現場。」「
    （對方有無經你同意離開？有無採取救護措施？有無留下聯
    絡資料給你？）對方未經我同意離開現場。無救護措施。無
    留下聯絡資料給我。」「（你有無因此交通事故受傷？）我
    手腳擦傷，有嘉義基督教醫院診斷證明書。」（見警卷第三
    頁反面），於偵查中結稱：「五月十四日晚上六時五十五分
    在新生路上與人發生車禍，對方撞到我後有下車來看我，就
    是庭上的被告開的車，她有下車問我有無事，我說沒有關係
    只是擦傷，當時車很多，我就將車牽到旁邊，被告就開車走
    了，警察來時被告並無在現場。」（見偵查卷第一頁反面至
    第二頁），且被害人因本件車禍受有右手肘擦挫傷、右髖部
    頓挫傷、右膝擦傷等傷害，亦有財團法人嘉義基督教醫院98
    年5月14日診斷證明書（見警卷第四頁反面）附卷可稽。基
    此，抗告人於肇事後，雖曾下車詢問被害人之情況，而在現
    場停留數分鐘，惟未對被害人為任何依法令應採取之救護措
    施，復未立即報警，且未留下任何聯絡資料及未獲得同意即
    擅自離開現場，應堪認定。抗告人辯稱：其因被害人自稱沒
    關係，並將機車牽至路旁，認一切無礙後，始將車子駛離，
    與肇事後立即逃匿無蹤不同，且其曾於十九時十七分許撥打
    電話報警等語，提出通聯紀錄佐證。惟依上揭說明，抗告人
    既屬該交通事故之肇事參與人，不論事後調查結果是否須就
    車禍之發生負責，均有義務不得棄置傷者而擅離現場，且報
    警時間與案發時間已距離將近半小時之久，復未留下任何聯
    絡資料，且未獲得同意即離開，足認其確有肇事致人傷害逃
    逸之違規事實。抗告人辯稱其未肇事逃逸云云，不足採信。
四、復按行政罰法第二十六條規定：「一行為同時觸犯刑事法律
    及違反行政法上義務規定者，依刑事法律處罰之。但其行為
    應處以其他種類行政罰或得沒入之物而未經法院宣告沒收者
    ，亦得裁處之。前項行為如經不起訴處分或為無罪、免訴、
    不受理、不付審理之裁判確定者，得依違反行政法上義務規
    定裁處之。」此即所謂一事不二罰之原則。究其立法目的，
    係因一行為同時觸犯刑事法律及違反行政法上義務規定時，
    由於刑罰與行政罰同屬對不法行為之制裁，而刑罰之懲罰作
    用較強，故依刑事法律處罰，即足資警惕時，實無一事二罰
    再處行政罰之必要，且刑事法律處罰，由法院依法定程序為
    之，較符正當法律秩序，應予優先適用，職此，因同時觸犯
    刑事法律及違反行政法上義務規定之行為，行政機關得否科
    以與刑罰相類之行政罰處罰，端視該行為之刑事訴追或審判
    程序終局結果而定，在刑事訴追、審判程序尚未終局確定前
    ，行政機關自不得逕予裁罰。至於罰鍰以外之沒入或其他種
    類行政罰，因兼具維護公共秩序作用，為達行政目的，行政
    機關仍得併予裁處，縱刑事責任已確定不予處罰，仍得依違
    反行法上義務規定裁處之，而此其他種類行政罰，係指違反
    行政法上義務應受「裁罰性」之「不利處分」，依行政罰法
    第二條規定，剝奪或消滅資格、權利之吊銷證照處分，自均
    屬之。準此，抗告人既因同一「駕駛車輛肇事致人受傷而逃
    逸」行為同時觸犯刑事法律及違反行政法上義務，刑事部分
    現經臺嘉義地方法院檢察署九十八年度偵字第四五一九號公
    共危險罪偵查中，然基於「一事不二罰」行政罰原則，在刑
    事審判程序尚未終局確定前，行政機關自不得逕予裁罰，應
    待刑事程序終結後，就罰鍰部分再為判斷應否依行政規定裁
    處。從而，原處分機關逕以異議人駕駛汽車肇事致人受傷而
    逃逸，處罰鍰六千元，尚有未洽，而就吊銷駕駛執照部分，
    乃裁罰性之不利處分，為維護交通安全，加強救護，減少被
    害人之死傷，促使駕駛人於肇事後，能對被害人即時救護，
    故依行政罰法第二十六條第一項但書規定，仍得裁處之。原
    審基於上述見解，將「罰鍰六千元」部分之處分撤銷，另駁
    回抗告人於原審之其餘異議。本院經核認事用法並無不合。
    抗告人抗告意旨，指摘原裁定不當，求予撤銷，為無理由，
    應予駁回。
四、據上論結，應依道路交通案件處理辦法第二十六條，刑事訴
    訟法第四百十二條，裁定如主文。
中    華    民    國    98    年    9     月    8     日
                  刑事第一庭審判長法官  黃  崑  宗
                                  法官  王  明  宏
                                  法官  蔡  長  林
以上正本證明與原本無異。
不得再抗告。
                                書記官  李  培  薇
中    華    民    國    98    年    9     月    8     日


司法院資訊處製作；財團法人民間司法改革基金會備份。
